臺灣臺中地方法院民事判決
111年度訴字第1773號
原      告  何貴資  
訴訟代理人  張宗琪  
被      告  張連峯  

上列當事人間請求損害賠償事件，原告提起刑事附帶民事訴訟（
109年度附民字第1116號），經本院刑事庭移送前來，本院於民
國111年10月18日言詞辯論終結，判決如下：
    主    文
一、被告應給付原告新臺幣31萬807元，及自民國109年12月22日
    起至清償日止，按年息百分之5計算之利息。
二、原告其餘之訴駁回。
三、本判決第一項原告勝訴部分，得為假執行；如被告以新臺幣
    31萬807元，為原告預供擔保後，得免為假執行。
    事實及理由
壹、程序部分
    被告未於言詞辯論期日到場，核無民事訴訟法第386條各款
    所列情形，爰依原告之聲請，由其一造辯論而為判決。　　
貳、實體部分：
一、原告主張：
    緣訴外人黃敬惠受原告之二弟何貴朗委託處理出售土地事宜
    ，於民國108年7月23日上午11時30分許，與擔任代書之被告
    一同進入原告位在臺中市○○區○○街000巷00號之住○0○○○○○○0
    ○○○○○○○區○○段000○000號地號土地(下稱系爭土地)，並於原
    告之三弟何貴添所有之大肚區福山段169、168地號土地之平
    房外懸掛售屋布條，原告見狀遂持農用鐮刀前來制止，被告
    上前奪刀，因而與原告發生拉扯，而被告本應注意與原告近
    身拉扯奪取鐮刀，有致人身體遭割傷之危險，而當時又無不
    能注意之情形，竟貿然與原告相互拉扯奪刀，不慎致使原告
    左手遭鐮刀割傷，而受有左手小指、無名指遠端截指、左食
    指、中指撕裂傷等傷害。爰依民法第184條第1項前段、第19
    3條第1項及第195條第1之規定，訴請被告賠償醫療費用4,64
    7元、就診交通往來費用6,160元及精神慰撫金50萬元。並聲
    明：被告應給付原告51萬807元，及起訴狀繕本送達翌日起
    至清償日止，按年息百分之5計算之利息。
二、被告則以：
　　當時原告情緒激動，謾罵我及訴外人黃敬惠是土匪，且於發
    現黃敬惠持手機錄影其持鐮刀之影片後，情緒失控，拿鐮刀
    要攻擊，為了防制我自己和黃敬惠之生命、身體遭受侵害，
    所以我拿手機擋住制止原告，且抓住鐮刀柄安全奪下鐮刀，
    並非如刑事判決所稱之先有口角衝突、上前奪刀之情形，且
    原告在鐮刀遭安全奪下後，心生不滿，以右手用力扣住我的
    脖子，再以左手用力拉扯鐮刀，企圖奪下鐮刀繼續逞兇，此
    時原告尚未受有傷勢，嗣因其藉由身形優勢推擠我，使兩造
    重心不穩摔倒在地，原告方因此受有左手小指、無名指遠端
    截指、左食指、中指撕裂傷等傷害，本件符合正當防衛之要
    件，且無防衛過當之情形，應屬不罰之行為，原告的傷害是
    自己造成的，且請求交通費有沒有乘車證明或單據等語。並
    聲明：原告之訴駁回。
三、得心證之理由：
　㈠原告主張被告於108年7月23日上午11時30分許，見被告與訴
    外人黃敬惠進入系爭土地，並在訴外人何貴添所有之大肚區
    福山段169、168地號土地之平房外懸掛售屋布條，因原告見
    狀遂持農用鐮刀制止，被告遂上前與原告近身拉扯奪取鐮刀
    ，不慎致使原告左手遭鐮刀割傷，而受有左手小指、無名指
    遠端截指、左食指、中指撕裂傷等傷害等情，業據原告提出
    中山醫學大學附設醫院診斷證明書1份為證，且被告因上開
    過失傷害犯行，經本院刑事庭判處有期徒刑6月等情，亦經
    本院調閱109年度易字第2959號刑事案卷宗（含109年度偵字
    第11459號偵查卷）核閱無訛，原告主張被告貿然與其拉扯
    奪刀，因而不慎致使原告左手遭鐮刀割傷，而受有前揭傷害
    之事實，堪信為真實。　　
　㈡次按民法第149條規定，對於現時不法之侵害，為防衛自己或
    他人之權利所為之行為，不負損害賠償之責。但已逾越必要
    程度者，仍應負相當賠償之責。又所謂正當防衛，乃對於現
    時不法侵害，為防衛自己或他人之權利所為行為。是正當防
    衛必須對於現在不法侵害始得為之，倘侵害業已過去，即無
    正當防衛可言。被告雖以前詞置辯，然查：
　⒈原告於警詢時證稱：被告及黃敬惠未經我同意，直至我管理
    的不動產上方懸掛布條，我見狀誤以為有人要強行出賣我的
    土地，便上前詢問對方，表示有需要應找當事人何貴朗或里
    長或警察來處理，但對方不理會，堅持強行懸掛布條，並拍
    照，我見狀遂告知對方若不立即拆除，我會親自動手拆除，
    告知2次，對方仍不為所動，故我從家中取出鐮刀欲自行解
    開懸掛之布條，然對方走近我身後強行要搶走鐮刀，雙方爭
    奪中致使我左手受傷等語（見偵卷第51至52頁）；而證人即
    目擊證人甲○○於偵訊及本院刑事庭審理時均證稱：我那天跟
    我婆婆在廚房裡面，聽到外面的狗在叫，所以我跟我婆婆就
    跑出去看，就看到被告、黃敬惠在跟原告講話，講沒幾句黃
    敬惠就拿出要懸掛的布條，並說因為何貴朗的委託所以要來
    幫他賣房子，黃敬惠先把布條掛在外面的水塔架上，我跟我
    婆婆就跟她說那是鄰居的，不能亂掛，所以她又轉頭回來掛
    在我何貴添的古厝，原告那時候就跟黃敬惠說不能隨便亂掛
    ，如果要掛，要連絡何貴朗或里長或警察來談，可是黃敬惠
    就執意要掛，原告就說黃敬惠如果真的要掛，他就要拿鐮刀
    把它割掉，後來原告就從旁邊的古厝拿出鐮刀來要割斷繩子
    ，當時布條已經掛好了，被告拍一下黃敬惠肩膀要黃敬惠往
    後退，變成被告上前跟原告說不能這樣，為何不能掛布條，
    黃敬惠就拿起手機要錄影，被告就上前說原告不講道理等語
    （見偵卷第141至142頁；本院109年度易字第2959號刑事卷
    宗〈下稱本院刑事卷〉第179至180頁）。再參以被告欲奪下原
    告手上鐮刀之前，被告與原告即以手指互比著對方，原告情
    緒激動稱「土匪是喔」、被告稱「我跟你說，你齣……你說這
    樣不對」、原告再稱「要是不對，你說你對是嗎？」等語，
    此有本院刑事庭勘驗筆錄及勘察報告在卷可憑（本院刑事卷
    第161至162、195至196頁），足見被告於奪下原告手上鐮刀
    之前，兩造確因懸掛出售布條一事各執己見，不肯相讓，且
    有言語上的衝突甚明，被告空言辯稱並非發生口角衝突而上
    前奪刀云云，不足為採。
　⒉被告與原告在拉扯奪刀之前，雖有口角衝突，然未見原告有
    作勢或出言表示欲攻擊被告或訴外人黃敬惠之舉，此經本院
    刑事庭勘驗結果如下:
　①00：00：00-00：00：04
　　被告與原告面對面對話，被告用右手指比著原告，原告稱：
    「土匪是喔」、被告稱：「我跟你說，你齣……你說這樣不對
    」。
　②00：00：05-00：00：07
　　原告用左手指比著被告，原告稱：「要是不對，你說你對是
    嗎？」。
　③00：00：08
　　原告稱：「你給我拍三小」（右手拿起鐮刀往鏡頭方向前進
    )。
　④00：00：09-00：00：10
　　原告用左手推攝影鏡頭，右手舉起鐮刀。被告稱：「你拿這
    個唷，你拿這個要……」
　⑤00：00：12-00：00：15
　　甲○○左手抱著小孩，用右手檔在鏡頭前面，阻止拍攝，並稱
    ：「不要錄影！不要錄影！不可以錄影！」。黃敬惠稱：「
    他為什麼要拿刀，他傷人你知道嗎？」
　⑥00：00：16
　　被告兩手握著鐮刀，原告在被告左身側，右手抓住被告脖子
    後方，左手試圖搶奪鐮刀。
　⑦00：00：17
　　被告兩手握著鐮刀，原告在被告左身側，右手抓住被告脖子
    後方，左手試圖搶奪鐮刀，被告不斷向左側掙扎，撞擊到身
    後鐵片。　　
    有本院刑事庭勘驗筆錄及勘察報告可佐(見本院刑事卷第161
    至162、195至199頁)。是原告除出聲喝叱黃敬惠「你給我拍
    三小（台語）」外，並無任何將加惡害於黃敬惠生命、身體
    、自由、財產之言語，雖有舉起鐮刀之動作，惟舉起之高度
    僅在胸前，並未高過頭部，更無持鐮刀揮砍或任何進一步具
    體加害黃敬惠之動作，此觀之本院刑事庭勘察報告錄影畫面
    截圖自明（見本院刑事卷第197頁）。從而，依本案衝突發
    生原因、經過及原告進屋取出鐮刀目的係欲割斷黃敬惠所懸
    掛出售布條之繩索，顯見原告並無加害任何人之意，嗣因與
    被告發生爭執、口角之際，突察覺黃敬惠未經同意擅自持手
    機錄影，始出聲喝叱，並手持鐮刀走向黃敬惠、舉起鐮刀，
    惟原告出聲喝叱黃敬惠內容為「你給我拍三小（台語）」既
    僅係不滿黃敬惠擅自錄影，且除此言語外，並無任何將加惡
    害於黃敬惠生命、身體、自由、財產之言語，且舉起鐮刀之
    高度僅在胸前，並未高過頭部，更無持鐮刀揮砍或任何進一
    步傷害黃敬惠之舉措等情以觀，足認原告手持鐮刀走向黃敬
    惠，舉起鐮刀目的係欲制止黃敬惠繼續錄影侵擾其私生活事
    務領域之隱私，客觀上並無加害黃敬惠之具體危險或實害行
    為。再者，原告雖舉起鐮刀朝黃敬惠接近，惟仍先以左手推
    黃敬惠鏡頭，有上開勘察報告在卷可佐（見本院刑事卷第19
    7頁），倘原告確有加害黃敬惠之意欲，何需先以左手推開
    黃敬惠手機鏡頭？益徵原告主觀上並無加害之意欲，目的係
    欲喝止黃敬惠繼續錄影侵害其隱私至明。尤有甚者，黃敬惠
    面對原告大聲喝叱，並手舉鐮刀朝其前進，竟未遠離原告，
    迴避原告之非理性行為，甲○○嗣亦制止黃敬惠錄影，黃敬惠
    仍不為所動，繼續錄影，更可證當時並無現時急迫性之不法
    侵害存在，否則黃敬惠豈會繼續從容錄影。準此，堪認當時
    原告並無對黃敬惠或被告實施不法侵害行為，黃敬惠或被告
    生命、身體、自由、財產並無遭受任何現在不法侵害甚為明
    確，被告貿然奪取原告手持之鐮刀，而與原告相互拉扯，過
    程中導致原告受有上開傷害，即非對於現在不法之侵害，出
    於防衛自己或他人權利之行為，所為非屬正當防衛。
　⒊再者，證人甲○○於偵訊時證稱：案發時因為懸掛布條的爭議
    ，被告與原告發生衝突，被告就與原告開始搶奪鐮刀，黃敬
    惠手機錄影的那段就是奪刀的過程，被告與原告一路從車頭
    搶刀到車尾，後來兩人跌落在地上，被告手握著刀柄，原告
    原本手也是握著刀柄，但爭奪過程中手往下滑，原告手就在
    刀刃上，後來被告將鐮刀握柄往上拔，原告的手指就斷掉了
    等語(見偵卷第137-144頁)；復於本院刑事庭審理時證稱：
    他們搶刀是從掛布條的地方開始，從車頭搶到車尾，我全程
    看得到，我看到被告與原告跌在地上時，刀刃是朝上，刀背
    碰到地板，被告當時握在靠近刀柄中半段偏尾端的位置，原
    告手握刀柄比較靠近刀刃的位置，因為原告跌下去，所以手
    指就順勢往刀刃處滑，因為他們跌在地上，被告先站起來，
    他站起來的時候有把刀往上托了一下，那時原告的手還在刀
    刃上，就順勢被拉掉了等語(見本院109年度易字第2959號刑
    事卷第330-333頁)，本院審酌證人甲○○於本院刑事庭審理時
    所為證述與其於偵查中證述之內容互核一致，倘非確有其事
    ，實難就相關細節均為相同之證述，足徵證人甲○○之證詞應
    非虛妄而可採信，則被告辯稱原告欲藉由身形優勢推擠被告
    ，使兩造重心不穩摔倒在地導致原告受有上開傷勢云云，容
    屬臨訟卸責之詞，不足為採。
  ㈢復按因故意或過失，不法侵害他人之權利者，負損害賠償責
    任；不法侵害他人身體、健康者，對於被害人因此喪失或減
    少勞動能力，或增加生活上之需要時，應負損害賠償責任；
    不法侵害他人之身體、健康、名譽、自由、信用、隱私、貞
    操，或不法侵害其他人格法益而情節重大者，被害人雖非財
    產上之損害，亦得請求賠償相當之金額，民法第184條第1項
    、第193條第1項、第195條分別定有明文。次按當事人主張
    有利於己之事實者，就其事實有舉證之責任，民事訴訟法第
    277條本文定有明文。本件被告既於上開時地，過失不法傷
    害原告之身體，並導致原告因此受傷，是原告本於侵權行為
    法律關係，請求被告賠償其損害，自屬於法有據。茲就其請
    求之項目及金額分別審酌如下：
  ⒈醫療費用4,647元部分：
    查原告請求醫療費用，業據其提出烏日林新醫院、中山醫學
    大學附設醫院醫療費用收據共10紙，原告請求被告應予賠償
    ，於法有據。
  ⒉就診交通往來費用6,160元部分：
　　原告主張其因前揭傷害，須自住家搭乘計程車往返中山醫學
    大學附設醫院就診治療，共支出交通費用6,160元等語。查
    原告主張於108年7月23日至25日、同年月29日、同年8月1日
    、5日、8日、12日，前往中山醫學大學附設醫院就診乙節，
    業經提出中山醫學大學附設醫院診斷證明書為佐，而原告雖
    未提出計程車收據以證明其有搭乘計程車之事實，惟原告既
    已證明其係因被告上開過失傷害行為而於前開期日至中山醫
    學大學附設醫院就診接受治療，本院審酌原告已年逾7旬，
    且於原告之傷勢已造成左小指、無名指遠端指截肢，當有搭
    乘計程車往返醫療院所之需求，則原告請求其因就診而支出
    往返醫療院所之計程車資，應屬合理。再原告主張自其住家
    往返中山醫學大學附設醫院每趟計程車費約385元，往返1次
    須770元之事實，業據其提出大都會計程車車資及路程查詢
    資料為證，應堪採信，依此計算，原告請求自其住家往返中
    山醫學大學附設醫院之就診交通費用為6,160元（計算式：7
    70元×8趟＝6,160元），為有理由，應予准許。
  ⒊精神慰撫金部分：
　⑴按慰藉金之賠償須以人格權遭遇侵害，使精神上受有痛苦為
    必要，其核給之標準固與財產上損害之計算不同，然非不可
    斟酌雙方身分資力與加害程度，及其他各種情形核定相當之
    數額；又非財產上損害之慰撫金數額，究竟若干為適當，應
    斟酌兩造身分、地位及經濟狀況，俾為審判之依據（最高法
    院51年度台上字第223號、86年度台上字第511號判決意旨參
    照）。亦即非財產上損害賠償，應以實際加害之情形、加害
    之程度、被害人所受精神上痛苦之程度、賠償權利人之身分
    、地位、經濟能力綜合判斷之。原告因被告過失行為受有前
    揭傷勢，且左手小指、無名指遠端截肢之傷害已無回復正常
    之可能，顯已對原告之身體、心理及生活造成不便與影響，
    是原告請求被告賠償非財產上所受之損害，於法自屬有據。
　⑵本院審酌原告教育程度為小學畢業，無業，名下有不動產；
    被告教育程度為大學肄業，目前為代書及法院遺產管理人，
    月收入不一定等情，經兩造分別於本案審理時陳述明確，再
    參酌卷附本院職權查調之稅務電子閘門財產所得調件明細表
    所示兩造之經濟情況，及原告所受前述傷勢對其生活及工作
    所生影響等一切情狀，認原告請求被告賠償50萬元慰撫金，
    尚屬過高，應以30萬元為適當，原告於上開範圍內之請求，
    為有理由，應予准許，其餘自難照准。
  ⒋基上所述，原告所受損害之金額為31萬0807元（醫療費用46,
    47元+交通費用6,160元+慰撫金300,000元）。
四、末按給付有確定期限者，債務人自期限屆滿時起，負遲延責
    任。給付無確定期限者，債務人於債權人得請求給付時，經
    其催告而未為給付，自受催告時起，負遲延責任。其經債權
    人起訴而送達訴狀，或依督促程序送達支付命令，或為其他
    相類之行為者，與催告有同一之效力。民法第229條第1項、
    第2項定有明文。又遲延之債務，以支付金錢為標的者，債
    權人得請求依法定利率計算之遲延利息。但約定利率較高者
    ，仍從其約定利率。應付利息之債務，其利率未經約定，亦
    無法律可據者，週年利率為百分之5，民法第233條第1項、
    第203條亦有明文。本件原告對被告之侵權行為債權，核屬
    無確定期限之給付，既經原告提起附帶民事訴訟而送達訴狀
    ，被告迄未給付，當應負遲延責任。原告請求被告應給付自
    起訴狀繕本送達被告翌日（即109年12月22日）起至清償日
    止，按年息百分之5計算之法定遲延利息，核無不合，應予
    准許。
五、綜上所述，原告依據侵權行為之法律關係，請求被告給付31
    萬807元，及自109年12月22日起至清償日止，按年息百分之
    5計算之法定遲延利息，為有理由，應予准許；逾此請求，
    則屬無理由，應予駁回。
六、本判決原告勝訴部分所命被告給付之金額未逾50萬元之判決
    ，爰依職權宣告得為假執行；另依職權酌定相當擔保金，宣
    告被告得供擔保免為假執行。
七、本件原告係於刑事訴訟程序提起附帶民事訴訟，經本院刑事
    庭裁定移送而來，依刑事訴訟法第504條第2項之規定，免納
    裁判費；本件審理過程中兩造並未支出其他訴訟費用，無庸
    諭知訴訟費用之負擔，併予敘明。
八、宣告假執行之依據：民事訴訟法第389條第1項第5款、第392
    條第2項。　　
中　　華　　民　　國　　111 　年　　11　　月　　24　　日
                  民事第一庭    法  官  江彥儀
正本係照原本作成。
如對本判決上訴，須於判決送達後20日內向本院提出上訴狀。如
委任律師提起上訴者，應一併繳納上訴審裁判費。
中　　華　　民　　國　　111 　年　　11　　月　　25　　日
                                書記官  李俊毅